【裁判字號】    90,訴,2851
【裁判日期】    920207
【裁判案由】    違反稅捐稽徵法等
【裁判全文】
臺灣臺中地方法院刑事判決                          九十年度訴字第二八五一號
    公  訴  人  臺灣臺中地方法院檢察署檢察官
    被      告  甲○○  男  四.
右列被告因違反稅捐稽徵法等案件，經檢察官提起公訴（九十年度偵緝字第七三一號
），本院判決如左：
    主  文
甲○○公司負責人為納稅義務人，以不正當方法，逃漏稅捐，累犯，處有期徒刑參月
，如易科罰金，以參佰元折算壹日；又共同行使偽造私文書，足以生損害於公眾及他
人，累犯，處有期徒刑肆月，如易科罰金，以參佰元折算壹日。應執行有期徒刑陸月
，如易科罰金，以佰元折算壹日。
    事  實
一、甲○○前因違反臺灣地區與大陸地區人民關係條例案件，經本院於民國八十三年
    六月十一日判處有期徒刑六月，如易科罰金以三百元折算一日確定，並於八十三
    年十月四日易科罰金執行完畢。詎仍不知悔改，緣其係址設臺中市○○區○○路
    二段九三三號「龍贏石材有限公司」（下稱龍贏公司）之負責人，為從事業務之
    人，亦屬主辦商業會計業務之商業負責人，其為逃漏龍贏公司營利事業所得稅，
    明知王秀蘭與何天立二人於八十七年間並未在龍贏公司工作領薪，竟與某不詳姓
    名之成年男子基於共同犯意之聯絡，由該男子提供以不詳方式取得之王秀蘭與何
    天立二人身分證影本及印章，甲○○再將之交予不知情之會計人員，憑以製作王
    秀蘭與何天立二人於八十七年度在龍贏公司有支薪之下列內容不實文書：(1)龍贏
    公司八十七年度薪資印領清冊之商業會計憑證，並於其上盜蓋王秀蘭與何天立之
    印章，以偽造該二人已收受八十七年度薪資款項之私文書，(2)屬於業務上文書之
    各類所得扣繳暨免扣繳憑單（八十七年度）、各類所得扣繳暨免扣繳憑單申報書
    （八十七年度）、八十七年度營利事業所得稅結算申報書、八十七年度營業成本
    明細表，進而於八十八年五月間以郵寄申報之方式持向財政部臺灣省中區國稅局
    黎明稽徵所申報扣抵營業所得稅而行使上開文書，以虛報薪資新臺幣（下同）四
    十萬元而增加營業成本之不正當方法，逃漏龍贏公司八十七年度營利事業所得稅
    達十萬元，足以生損害於前述遭虛報薪資者及稅捐機關對稅捐稽徵之正確性。
二、案經財政部臺灣省中區國稅局黎明稽徵所函送臺灣臺中地方法院檢察署檢察官偵
    查起訴。
    理  由
一、右揭事實，業據被告坦白承認，復經證人王秀蘭與何天立於偵查中證述綦詳，並
    有財政部臺灣省中區國稅局黎明稽徵所八十九年十一月二十三日中區國稅黎明密
    字第八九○○二五四九二號函（內附檢舉書影本三份、各類所得扣繳暨免扣繳憑
    單影本二紙、綜合所得稅核定通知書影本二紙及在職證明書一紙）、龍贏公司八
    十七年度薪資印領清冊、各類所得扣繳暨免扣繳憑單、各類所得扣繳暨免扣繳憑
    單申報書、營利事業所得稅結算申報書、營業成本明細表等件影本附卷可參，是
    核被告自白與事實相符。本件事證明確，被告犯行洵堪認定。
二、按刑法上所謂文書，指記載人之一定意思或觀念之有體物，其存在之形式，自具
    有多樣性，一份文件未必僅成立一種文書，時或存在多種文書之效力。而薪資印
    領清冊係證明薪資發放造具記帳憑證所編製之憑證，屬原始憑證，為商業會計法
    第十五條第一款所規定之原始憑證，屬商業會計憑證；又薪資印領清冊復係報領
    工資而製作之文書，其上登載特定工作人之姓名、薪資金額等事項，自屬業務上
    作成之文書；另本案薪資印領清冊上「蓋章」欄，既經盜蓋印章，用以表示遭盜
    蓋者已領取薪資之證明，自具有收據之作用，應為私文書之一種，而並非僅屬上
    開業務文書之一部分。另按商業會計憑證，分為二類：一為原始憑證，指證明事
    項之經過，而為造具記帳憑證所根據之憑證；二為記帳憑證，證明處理會計事項
    人員責任，而為記帳所根據之憑證，商業會計法第十五條定有明文。而所得稅之
    扣繳義務人依所得稅法第八十九條第三項填發之免扣繳憑單，或依同法第九十二
    條開具之扣繳憑單，其用意在於方便稅捐稽徵機關蒐集及掌握課稅資料，以利稅
    捐之核課，並非證明交易事項發生之經過而為造具記帳憑證，或證明處理會計事
    項人員之責任而為記帳所根據之憑證，自難認係商業會計法所稱「原始憑證」或
    「記帳憑證」，故非屬會計憑證，而係屬業務上所作成之文書（最高法院九十一
    年台上字第七四一一號判決參照）。又明知不實事項而填製薪資印領清冊之會計
    憑證行為部分，因商業會計法第七十一條第一款之填製不實會計憑證罪，該罪性
    質上原即含有業務登載不實之本質，亦即係刑法第二百十五條之業務上文書登載
    不實罪之特別規定，此部分依特別法優於普通法之法律競合關係，即應擇一適用
    商業會計法第七十一條第一款之規定論罪。
三、核被告甲○○所為，係犯(1)稅捐稽徵法第四十七條第一款、第四十一條之納稅義
    務人以不正當方法逃漏稅捐罪，(2)商業會計法第七十一條第一款之填製不實會計
    憑證罪，(3)刑法第二百十六條、第二百十條之行使偽造私文書罪，(4)刑法第二百
    十六條、第二百十五條行使業務登載不實文書罪。公訴人於起訴書之證據並所犯
    法條欄雖未論及(2)部分之罪名，惟於犯罪事實欄已載明該部犯行，本院自得併予
    審理。又被告與事實欄所載之不詳姓名成年男子間，就前開(2)(3)(4)部分之犯行有
    犯意之聯絡及行為之分擔，為共同正犯。再被告利用不知情之會計人員虛偽登載
    龍贏公司八十七年度薪資印領清冊、各類所得扣繳暨免扣繳憑單、各類所得扣繳
    暨免扣繳憑單申報書、營利事業所得稅結算申報書、營業成本明細表等件而持以
    報稅之行為，應依間接正犯論處。另其盜用他人印章之行為，屬偽造薪資印領清
    冊之部分行為；而其偽造私文書及業務登載不實之低度行為，均應為其後行使之
    高度行為所吸收，均不另論罪。被告所犯(2)(3)(4)罪之間，有方法結果之牽連關係
    ，應從一重之(3)行使偽造私文書罪論處。復按公司為法人，公司負責人為自然人
    ，二者在法律上並非同一人格主體，公司負責人為公司之代表，其為公司所為行
    為，應由公司負責。故公司負責人為公司以詐術或不正當方法逃漏稅捐，因納稅
    義務人為公司，其所觸犯稅捐稽徵法第四十一條罪之犯罪或受罰主體，仍為公司
    ，而非公司負責人，僅因公司於事實上無從擔負自由刑之責任，基於刑事政策上
    之考量，同法第四十七條第一款將納稅義務人之公司應處徒刑之規定轉嫁於公司
    負責人，是公司負責人依該條款而適用徒刑之處罰，乃屬代罰之性質，並非因其
    本身之犯罪而負行為責任，公訴意旨逕認被告該部所為係犯稅捐稽徵法第四十一
    條之罪，容有未洽，惟基本社會事實相同，本院自得予以審理並變更起訴法條。
    又刑法上所謂牽連犯，必須同一人犯一罪而其方法或結果行為另犯他罪名，始克
    相當，亦即必須同一犯罪主體之二個以上犯罪行為間，具有目的與方法或原因與
    結果之關係，始得從一重處罰。公司負責人為納稅義務人之公司以詐術或不正當
    方法逃漏稅捐，既非稅捐稽徵法第四十一條之犯罪或受罰主體，僅依同法第四十
    七條第一款之規定，代替公司受徒刑之處罰，自與其本身為犯罪主體所犯其他罪
    名（如刑法上之行使業務不實文書罪，與違反商業會計法之罪）間，不具牽連犯
    關係，亦無與他人有犯意聯絡、行為分擔而成立共同正犯之可能（最高法院九十
    一年度台上字第二○二八號、八十九年度台上字第五一一七號判決參照）。是被
    告所犯(1)稅捐稽徵法第四十七條第一款、第四十一條之納稅義務人以不正當方法
    逃漏稅捐罪與(3)行使偽造私文書罪之間，犯意個別，行為互異，所犯罪名亦不相
    同，應予分論併罰。未查被告前因違反臺灣地區與大陸地區人民關係條例案件，
    經本院於八十三年六月十一日判處有期徒刑六月，如易科罰金以三百元折算一日
    確定，並於八十三年十月四日易科罰金執行完畢，此有臺灣臺中地方法院檢察署
    刑案資料查註紀錄表及臺灣高等法院被告全國前案紀錄表各一份在卷足稽，被告
    前受有期徒刑之執行完畢後，五年之內再犯上開有期徒刑以上之二罪，均為累犯
    ，應各依刑法第四十七條之規定加重其刑。爰審酌被告為一己之私逃漏稅捐，嚴
    重影響稅捐稽徵之正確性，虛報員工薪資以增加公司營業成本之犯罪手段、逃漏
    稅捐之金額，及犯後已坦承犯行，態度尚佳等一切情狀，分別量處如主文所示之
    刑。又被告於行為後，刑法第四十一條已於九十年一月十日修正公布，並於同年
    月十二日生效施行，依修正前之刑法第四十一條規定：「犯最重本刑為三年以下
    有期徒刑以下之刑之罪，而受六個月以下有期徒刑或拘役之宣告，因身體、教育
    、職業或家庭之關係，執行顯有困難者，得以一元以上三元以下折算罰金」，惟
    修正後之刑法第四十一條第一項規定「犯最重本刑為五年以下有期徒刑以下之刑
    之罪，而受六個月以下有期徒刑或拘役之宣告，因身體、教育、職業或家庭之關
    係或其他正當理由，執行顯有困難者，得以一元以上三元以下，易科罰金。但確
    因不執行所宣告之刑，難收矯正或難以維持法秩序者，不在此限。」比較新舊法
    ，修正後之刑法第四十一條第一項就得宣告易科罰金之範圍較修正前之舊法為廣
    ，是依刑法第二條第一項前段規定，自應適用裁判時法即修正後之刑法第四十一
    條第一項規定，宣告易科罰金之折算標準，並定應執行刑，及諭知易科罰金之標
    準。
據上論斷，應依刑事訴訟法第二百九十九第一項前段、第三百條，商業會計法第七十
一條第一款，稅捐稽徵法第四十七條第一款、第四十一條，刑法第二條第一項前段、
第十一條前段、第二十八條、第二百十六條、第二百十五條、第二百十條、第五十五
條、第四十七條、第四十一條第一項前段、第五十一條第五款，罰金罰鍰提高標準條
例第一條前段、第二條，判決如主文。
中      華      民      國      九十二      年      二    月    七      日
                         臺灣臺中地方法院刑事第二庭
                             審判長法  官    張  智  雄
                                   法  官    陳      葳
               法  官    蔡  建  興
右正本證明與原本無異。
如不服本判決，應於判決送達後十日內向本院提出上訴狀，上訴於臺灣高等法院臺中
分院( 須附繕本 )。
                                   書記官
中      華      民      國      九十二      年      二    月    七      日
附錄本案論罪科刑法條全文
稅捐稽徵法第四十一條
納稅義務人以詐術或其他不正當方法逃漏稅捐者，處五年以下有期徒刑、拘役或科或
併科新台幣六萬元以下罰金。
稅捐稽徵法第四十七條
本法關於納稅義務人、扣繳義務人及代徵人應處徒刑之規定，於左列之人適用之：
一  公司法規定之公司負責人。
二  民法或其他法律規定對外代表法人之董事或理事。
三  商業登記法規定之商業負責人。
四  其他非法人團體之代表人或管理人。
商業會計法第七十一條
商業負責人、主辦及經辦會計人員或依法受託代他人處理會計事務之人員有左列情事
之一者，處五年以下有期徒刑、拘役或科或併科新臺幣十五萬元以下罰金：
  一  以明知為不實之事項，而填製會計憑證或記入帳冊者。
  二  故意使應保存之會計憑證、帳簿報表滅失毀損者。
  三  意圖不法之利益而偽造、變造會計憑證、帳簿報表內容或撕毀其頁
      數者。
  四  故意遺漏會計事項不為記錄，致使財務報表發生不實之結果者。
  五  其他利用不正當方法，致使會計事項或財務報表發生不實之結果者。
刑法第二百十條
偽造、變造私文書，足以生損害於公眾或他人者，處五年以下有期徒刑。
刑法第二百十五條
從事業務之人，明知為不實之事項，而登載於其業務上作成之文書，足以生損害於公
眾或他人者，處三年以下有期徒刑、拘役或五百元以下罰金。
刑法第二百十六條
行使第二百十條至第二百十五條之文書者，依偽造、變造文書或登載不實事項或使登
載不實事項之規定處斷。


司法院資訊處製作；財團法人民間司法改革基金會備份。
